臺灣嘉義地方法院民事判決
109年度訴字第557號
原      告  侯長輝  
訴訟代理人  蕭敦仁律師
被      告  侯兆亨  

訴訟代理人  黃曜春律師
上列當事人間不動產所有權移轉登記事件，本院於中華民國110
年11月8日言詞辯論終結，判決如下：
    主  文
原告之訴及假執行之聲請均駁回。
訴訟費用由原告負擔。
    事  實  及  理  由
壹、原告主張：         　　
一、查兩造乃親手足關係，原告於民國78年7月間，因當時與他
    人訴訟中，故與被告約定將當時坐落嘉義市○○段00地號（後
    分割出85之5)地號土地及其地上建物（建號：嘉義市○○段00
    0號，門牌號碼：嘉義市○○里○○00○00號；新門牌號碼：嘉義
    市○○路0段000巷00號，下合稱系爭房地）借用被告名義登記
    ，並同意暫供甫結婚（77年7月）一年之被告及其配偶住居
    ，並由被告立切結書（下稱系爭切結書，本院卷一第17頁）
    應允日後原告請求即應辦理所有權移轉登記返還予原告，嗣
    因見被告尚有年幼子女待養，故原告不急請求返還，但因系
    爭房地乃原告計劃供養老之用，而今原告已年屆七十歲而被
    告子女均已成年，擬以本起訴狀繕本之送達對被告表示終止
    借名登記，並類推適用民法第541條之規定，請求被告將系
    爭房地之所有權移轉登記予原告。
二、被告的筆跡，呈多樣化，系爭切結書之「侯長亨」簽名確為
    被告所為，且筆觸、筆速係依書寫當時之狀況而定，焉可逕
    以書寫速度應快卻慢、筆觸不自然有顫筆抖動現象及筆速相
    當慢等，認定為模仿。又系爭切結書係在78年7月簽立，若
    兩造確實有在78年7月31日真因買賣關係訂約，原告豈有可
    能在同年月偽造被告切結書；徵之被告訴訟代理人在109年1
    0月12日言詞辯論期日供陳：「印章是原告自己蓋的，簽名
    也不是我簽的。」云云；惟於109年11月23日言詞辯論期日
    則改稱：「切結書我忘記有簽名，可能是原告模仿我的筆跡
    簽的。」云云，若被告確未在切結書上簽名，豈有忘不忘記
    簽名之情。若系爭切結書之簽名係模仿，則至多或只是筆速
    慢、筆觸不自然而已，豈會發生全球鑑定顧問股份有限公司
    所出具鑑定報告書所舉諸多差異之處，故無模仿書寫之情。
三、對被告抗辯之陳述：
（一）否認被告曾交付系爭房地之買賣價金與原告，至被告所提
      供支票上書寫「000000二哥收到」、「000000二哥拿收到
      」等字語，均非原告所書寫。又倘本件系爭房地於78年7
      月31日確屬買賣，並在同年9月18日完成不動產移轉登記
      ，豈會在82年始支付價金。
（二）被告提供之支票所匯款並非原告帳戶。經原告向存入之帳
      戶前配偶詢問，其表示為當時被告之投資款，兩造之二姊
      亦知悉此事，又徵之該支票發票日為82年7月15日，若兩
      造於78年間確有系爭房地之買賣，豈有遲至4年後始支付
      價金之理。
四、聲明：
（一）被告應將坐落嘉義市○○段00○0地號土地及其地上建物（門
      牌號碼：嘉義市○○路○段000巷00號）之所有權移轉登記予
      原告。
（二）訴訟費用由被告負擔。
（三）原告願供擔保，請准宣告假執行。　　　　　　
貳、被告抗辯略以：
一、被告否認兩造間就系爭房地有借名登記之法律關係，請原告
    依法先負舉證之責任。(參照最高法院106年度台上字第1157
    號判決要旨、100年度台上字第415號判決）。
二、被告否認系爭切結書為真正：
(一)被告記憶所及，從未曾於該切結書上簽名用印，被告否認系
    爭切結書之真正。
(二)另86年5月8日之前，民間及官方(如法院書寫記錄格式)書 
    寫，均採直式書寫及排印，自上而下、由右至左。之後始改
    為「橫式書寫及排印、自左而右、自上而下」。觀之本件切
    結書，簽署日期為78年7月間，當時民間及官方書寫應以直
    式書寫始為正常，該切結書竟呈現橫式書寫、由左而右、自
    上而下方式打印，顯與78年7月間民間書寫方式、習慣，大
    大相違，顯係之後所偽造至明。
三、系爭房地於78年9月18日，以「買賣」為登記原因；且登記
    後，均由被告管理、使用及處分。原告主張系爭房地伊係所
    借名者，顯與登記原因及借名登記之要件不合。（最高法院
    99年度台上字第1662號判決之要旨參照。）
(一)系爭房地登記原因為「買賣」，此有原告所提出土地、建物
    登記第一類謄本可稽，且買賣價金為210萬，被告於78年、8
    2年7月間陸續以郵局定存支付，交付方式如下：
 1、78年7月間，自郵局整存整付定期存單解約3紙，金額依序為
    262,137元、262,137元、178,253元，合計702,527元，交付
    70萬元整予原告。
 2、82年6、7月間，將郵局整存整付定期存單5紙提前解約，金
    額依序為 20萬、82萬、19萬、29萬、20萬，合計170萬，交
    付嘉義郵局支票2紙、台灣銀行嘉義分行支票乙紙，金額依
    序為20萬、80萬、30萬(加上現金10萬），合計140萬元正予
    原告；另支票上書寫之文字「000000二哥收到」、「000000
    二哥拿收到」等，均為被告自行書寫無誤，僅係被告將支票
    交付流向予以敘明而已，然確有交付原告之事實無誤。
 3、被告提供之支票所存入者雖非原告帳戶，惟係原告前配偶之
    帳戶（原告於86年間離婚），故該支票確為被告交付予原告
    ，而存戶原告前配偶之帳戶內；原告明知該支票存入前配偶
    帳戶內，仍託辭否認非原告之帳戶，益見其虛。且該支票並
    非投資款項，原告既有收受上開銀行支票，益證兩造間就系
    爭房地確有買賣關係。
 4、一般購買房屋，通常都會向銀行貸款，用以支付買賣價金，
    然被告購買系爭房地時，未曾向銀行貸款，且因兩造為親兄
    弟，故遲至四年後才支付後續之款項，亦無違反常情或有何
    奇特之處。　
 5、另嘉義市稅捐稽徵處於78年間，為明瞭系爭房地兩造間是否
    確為買賣關係，而得以免課贈與稅，於78年間依原告所提出
    之申請書(兩造係兄弟關係，若非原告自承為買賣關係，依
    法應課贈與稅），函文予被告前往說明，被告也明確告知確
    係買賣關係，最後方得以免課贈與稅。
 6、原告雖否認有收受系爭房地之買賣價金，然觀之系爭房地之
    土地、建物登記第一類謄本上載，買賣之原因發生日期：78
    年7月31日。而被告所提供三張郵局整存整付存單，到期日
    分別在78年7月25日、同年月27日兩張，如此鉅款於買賣登
    記前數日到期，自是有交付於原告，否則系爭房地原告焉會
    同意以「買賣」為登記原因。
(二)原告起訴狀事實及理由欄中已自認「...同意暫供甫結婚(77
    年7月）一年之被告及其配偶居住，…嗣因具被告尚有年幼子
    女待養，故原告不急請求返還」等語。可知，系爭房地自78
    年7月起，迄今30餘年均由被告管理使用；原告自78年7月起
    ，未曾管理使用系爭房地。換言之，原告之主張，也顯與借
    名登記之法律關係中，借名人仍由自己管理、使用、處分之
    要件相違，自難謂兩造就系爭房地有何借名登記之法律關係
    存在。
四、另原告曾於103年11月21日郵寄嘉義玉山郵局第000829號存
    證信函中第一點稱「因與他人訴訟，借名登記在你名下，當
     初約定，嗣訴訟終結後，隨時更名取回」等語。然觀原告
    所提供之系爭切結書，並無如上文字之記載，系爭切結書内
    容所述已有可疑。再觀起訴狀所載借名登記之緣由，則為「
    與他人訴訟中，故與被告約定將(系爭房地)借用被告名義登
    記，並同意暫供甫結婚一年及被告居住，並由被告立切結書
    」等語，不但未見於切結書上有任何文字記載，又多了因被
    告新婚，原告同意讓被告居住之理由。可見原告主張借名登
    記之理由，前後主張不一，更未於系爭切結書上，將何以借
    名登記之理由詳細記載於切結書上，故該切結書實不足據為
    原告有利之認定。
五、原告於103年11月21日郵寄嘉義玉山郵局第000829號存證信
    函後，被告認為所述不實在，旋於同年12月17日以嘉義文化
    路郵局第000866號存證信函回覆，並否認兩造間就系爭房地
    有借名登記之法律關係。原告接到被告之回函後，多年來也
    未有任何答覆，益見原告之詞窮。多年後復空言主張，顯無
    理由。
六、綜上所述，敬請鈞院明鑒，駁回原告之訴，以維被告之權
　  益。
七、聲明：
（一）原告之訴及假執行聲請均駁回。　　　　
（二）訴訟費用由原告負擔。
（三）如受不利判決，願供擔保請准免為假執行。　　　　
參、兩造爭執及不爭執事項：
一、兩造不爭執事項：
（一）嘉義市○○段00○0地號土地（於94年間自同段85地號土地分
      割出）及其地上建物（建號：嘉義市○○段000號，門牌號
      碼：嘉義市○○里○○00○00號；新門牌號碼：嘉義市○○路0段
      000巷00號（下合稱系爭房地）於78年7月31日以買賣為原
      因，由原告移轉登記予被告。
（二）系爭房地自78年移轉記予被告迄今，均由被告管理、使用
      、收益，且所有權狀亦由被告持有。　
（三）原告所提出之切結書（本院卷一第17頁）經鑑定機關全面
      觀察、特徵比對等，認與送驗之被告其他簽名的書寫結構
      佈局習慣，特殊筆癖筆韻以及運筆用力方式等，皆有特徵
      不相同之處。　　　　　
（四）上開事實為兩造所不爭執，並有土地登記第一類謄本（本
      院卷一第13頁）、建物登記第一類謄本（本院卷一第15頁
      ）、嘉義市政府財政稅務局109年8月4日嘉市財房字第109
      7512723號函（本院卷一第25頁至第28頁）、全球鑑定顧
      問股份有限公司110年3月15日110031號函（本院卷一第36
      1頁至第364頁）及所附鑑定報告書（外放，下稱系爭鑑定
      報告）等在卷可佐，自可認屬真實。
二、兩造之爭點：原告依本院卷一第17頁之切結書及借名登記之
    法律關係請求被告將系爭房地之所有權移轉登記予原告，有
    無理由？　　
肆、本院之判斷：
一、按當事人主張有利於己之事實，就其事實有舉證責任，民事
    訴法第277條定有明文。又民事訴訟如係由原告主張權利者
    ，應先由原告負舉證之責，若原告先不能舉證，以證實自己
    主張之事實為真實，則被告就其抗辯事實即令不能舉證，或
    其所舉證據尚有疵累，亦應駁回原告之請求；原告於其所主
    張之起訴原因，不能為相當之證明，而被告就其抗辯事實，
    已有相當之反證者，當然駁回原告之請求。
二、兩造間不成立借名登記，說明如下：
   1、按稱「借名登記」者，謂當事人約定一方將自己之財產以
      他方名義登記，而仍由自己管理、使用、處分，他方允就
      該財產為出名登記之契約，最高法院99年台上2448號判決
      意旨參照。
　 2、原告雖主張兩造間有借名登記之法律關係，惟為被告所否
      認，依上開舉證責任分配之法則，應由原告就兩造間之借
      名登記法律關係負舉證責任。經查，
　   （1）原告主張被告有出具系爭切結書可證明借名關係之存
          在，惟被告否認系爭切結書簽名及印文之真正。後原
          告所提出之切結書（本院卷一第17頁），經鑑定機關
          全面觀察、特徵比對等，認與送驗之被告其他簽名的
          書寫結構佈局習慣，特殊筆癖筆韻以及運筆用力方式
          等，皆有特徵不相同之處，為兩造所不爭執，業已陳
          述如前。系爭切結書上簽名及印文既無證據證明為被
          告所為，自難認系爭切結書可以作為證明兩造間有借
          名法律關係之證據。
　　 （2）系爭房地自78年移轉記予被告迄今，均由被告管理、使用、收益，且所有權狀亦由被告持有等情，為兩造所不爭執，業已陳述如前。是系爭房地所有權移轉予被告後，原告對於系爭房地既無管理、使用、處分之權，揆諸上開法條及判決意旨，自難認雙方有何借名登記之法律關係。
 　3、另原告於110年7月26日當庭提出印章（下稱系爭印章，附
      於本院卷二第69頁證件存置袋中）主張是被告所遺，且與
      系爭切結書上之印文相符，印身之簽名為被告所為，而聲
      請送鑑定，經本院於110年8月13日送鑑定後，原告再於11
      0年10月1日以鑑定結果有失真而不利原告之虞為由，聲請
      另送他處鑑定。惟「全球鑑定顧問股份有限公司」係原告
      所提出之鑑定機關（本院卷一第230頁），尚難因其鑑定
      結果不符原告主張，即認原告得再行指定其他鑑定機關，
      是原告此部分主張，並非有據。再系爭印章之印身「侯兆
      亨」簽名與系爭鑑定報告中「乙1類」至「乙15類」之簽
      名，以肉眼判斷，即可清楚看出兩者之筆順、書寫方式及
      書寫結構佈局習慣迥不相同，佐以被告否認系爭切結書之
      簽名及印文為其所為，是縱系爭印章之印文與系爭切結書
      同，亦難據此認與被告有何干係，是原告據此主張，自非
      有理。　　　　　　
伍、綜上所述，原告並未提出兩造間有借名法律關係之證據，則
    其主張基於系爭切結書及借名登記法律關係，依民法第541
    條請求如訴之聲明，為無理由，應予駁回。原告之訴既經駁
    回，其假執行之聲請亦失所依附，應併予駁回。
陸、本件事證已臻明確，兩造其餘主張陳述及所提之證據，核於
    本件判決之結果均無影響，爰不一一指駁，附此敘明。
柒、據上論結，本件原告之訴為無理由，依民事訴訟法第78條，
     判決如主文。
中　　華　　民　　國　　110 　年　　11　　月　　22　　日
                  民事第一庭法　官　邱美英         
以上正本係照原本作成。
如對本判決上訴須於判決送達後20日內向本院提出上訴狀。
如委任律師提起上訴者，應一併繳納上訴審裁判費。
中　　華　　民　　國　　110 　年　　11　　月　　22　　日
                            書記官　黃怡禎